【裁判字號】    91,重訴,1728
【裁判日期】    920404
【裁判案由】    分配表異議之訴
【裁判全文】
臺灣臺北地方法院民事判決  九十一年度重訴字第一七二八號
    原      告  台灣土地銀行
    法定代理人  丙○○
    訴訟代理人  丁○○
                戊○○
                蔡國棟
                乙○○
    被      告  甲○○
    訴訟代理人  楊沛生律師
右當事人間分配表異議之訴事件，本院判決如左：
    主    文
本院九十年度執字第二六一一八號強制執行事件，民國九十一年六月二十日所製作之
分配表中所載原告第四優先次序之第一順位抵押權新台幣陸仟萬元債權額應增加為柒
仟貳佰萬元，原告分配金額應增加為柒仟貳佰萬元，被告第五優先次序之分配金額壹
仟壹佰柒拾萬肆仟捌佰捌拾陸元，應減為肆佰肆拾捌萬玖仟柒佰零陸元。
訴訟費用由被告負擔。
    事    實
壹、原告方面：
一、聲明：如主文所示。
二、陳述：
（一）緣訴外人陳傳生於民國八十九年七月二十日將其所有如附表所示之不動產設定
      最高限額新台幣（下同）七千二百萬元之抵押權（下稱系爭抵押權）於原告台
      灣土地銀行，擔保伊對原告現在、過去及將來所負一切債務之清償，存續期間
      自八十九年七月二十日起至一百三十九年七月十九日止，並辦妥抵押權設定登
      記在案，有抵押權設定契約書、他項權利證明書可證。陳傳生於八十九年七月
      二十七日向原告借款六千萬元，並立有借據一紙交於原告收執，另陳傳生對原
      告尚負下列債務：
    １陳傳生於八十八年十一月三日向原告借款二百萬元，並自八十九年十一月三日
      逾期未償還，原告巳取得本票民事裁定確定證明書。
    ２訴外人寶冠建設股份有限公司（下稱寶冠公司）分別於八十八年十二月二十九
      日、八十八年十二月二十九日、八十九年一月四向原告借款七千四百萬元、三
      千六百萬元、一億元，而由陳傳生擔任連帶保證人，寶冠公司於九十年間亦逾
      期未繳本息，原告已取得支付命令確定證明書。而陳傳生自九十年四月二十七
      日起即未依約繳付利息（指借款六千萬元部分）迭經催討均未置理，原告乃聲
      請拍賣抵押物，並經  鈞院九十年度執辛字第二六一一八號實施拍賣，拍定後
      經製作分配表在案。
（二）查陳傳生將其擔保品設系爭抵押權時，於抵押權設定契約書之聲請登記以外之
      約定事項中第一項約定，擔保債權包括現在過去及將來所發生之債權（含總分
      行處之票據、借款、透支、保證等其他一切債權），另其他約定事項中已明白
      表示，債務人及擔保提供人茲聲明已於合理期間內審閱本抵押權設定契約書全
      部條款且已充分瞭解其內容，並由陳傳生於簽名或蓋章處蓋章表示同意  ( 該
      印文與借款六千萬元之印文相同) ，且於騎縫處蓋章，故陳傳生業已確實審閱
      內容始蓋章，依前揭說明，陳傳生之抵押物所擔保之範圍，應包括伊之個人借
      款及對寶冠公司所負之保證債務。故系爭抵押權，應為七千二百萬元，鈞院
      九十一年六月二十日所製作之分配表中，上載原告之抵押權為六千萬元、應受
      分配金額為六千四百七十八萬四千八百二十元及被告應受分配金額為一千一百
      七十萬四千八百八十六元，均應予更正如主文所示。
三、證據：提出抵押權設定契約書及他項權利證明書各一份、借據四紙、二百萬元本
    票一份、本票裁定及裁定確定證明書各一份、支付命令及確定證明書各一份（以
    上均影本）為證。
貳、被告方面：
一、聲明：原告之訴駁回。
二、陳述：
（一）原告變更訴之聲明後，訴訟標的金額已增加，應命原告補繳裁判費。
（二）原告所稱陳傳生借款二百萬元部份，係陳傳生於八十七年九月二十一日以渠所
      有台北市○○段○○段九一八、九一九號土地及上建物建號：三興段一小段二
      八五三號，共同擔保設定最高限額抵押權六千萬元予原告，且現亦經原告委由
      鈞院民事執行處進行拍賣求償中（案號：八十九年民執字第一一六六三號），
      而系爭抵押物並未共同擔保此債權，參酌民法第八百七十五條「共同抵押」之
      法理，原告自不得將該債權列入本件抵押權拍賣價金內參與分配？
（三）另原告所指寶冠公司所借之七千四百萬元、三千六百萬元及一億元合計二億一
      千萬元，寶冠公司於八十八年十二月二十七日已提供該其所有八里鄉○○里○
      段蛇子形小段第二八一之三號土地及上共八八棟建物設定最高限額抵押權二億
      五千二百萬元予原告，並以土地上建物陸續出賣償債務，再陸續塗銷抵押權金
      額登記，現因償還祇剩本金一億三千七百三十四萬一百四十九元，此有原告於
      鈞院執行處本件拍賣抵押物案（案號：九十年民執辛二六一一八號）所提債權
      計算書及設定抵押權之土地登記謄本上抵押權價值祇載明一億四千二百四十九
      萬元，及淡水地政事務所九十一年八月十六日北縣淡地資字０九００一０八五
      四號函所附土地登記申請書與附件可稽。且寶冠公司之債務現正由八十九年十
      二月十九日買受該抵押土地及建物之惠光營造股份有限公司陸續清償中，是原
      告雖於九十年六月取得支付命令，惟前揭債務至九十一年七月二十五日仍陸續
      清償中，則寶冠公司之債務既有抵押品，並陸續清償中，故陳傳生之保證及共
      同借款債務清償期應尚未屆至，不得列入分配表。另七千四百萬元部分，陳傳
      生雖列連帶保證人，惟該筆借據所附之授信契約書十二條（一）項，並未載明
      陳傳生須與主債務人寶冠公司「連帶清償」，且前揭條款與民法第七百三十九
      條之一及第七百四十五條規定相左，原告又未拍賣擔保物求償，陳傳生之七千
      四百萬元保證債務自得拒絕清償，故此筆債務亦不得列入分配。
（四）原告所提系爭「其他約定事項」，係黏附於最高限額抵押權設定契約書，姑不
      論該設定契約書是否為本件抵押權之附件，惟「其他約定事項」，係記載於該
      設定契約書第（21）欄「申請登記以外約定事項」上載：「詳後附其他約定事
      項」可明，則顯見系爭「其他約定事項」依原告及陳傳生之意願，應不予登記
      ，故登記機關亦未登記，此有台北市松山地政事務所函文可證。「其它約定事
      項」既未依法登記，則其所列債權，不得列入分配。
三、證據：提出台北市○○段○○段九一八、九一九號土地登記謄本一份、八里鄉○
    ○里○段蛇子形小段第二八一之三號土地土地登記謄本一份、抵押權金額變動一
    覽表一份、他項權利證明書、抵押權設定契約書、其它約定事項及附表影本各一
    份、執行處通知影本一份及台北市松山地政事務所函文為證，並聲請訊問證人陳
    傳生。
、本院依被告聲請調閱本院八十九年度執字第一一六六三號執行案件全卷，及去函
    台北市中山地政事務所調系爭抵押權登記申請案件之土地登記申請書。
    理    由
一、原告起訴時聲明原為：「鈞院九十年度執辛字第二六一一八號強制執行事件所製
    作之分配表上，被告應受分配之新台幣一千一百七十萬四千八百八十六元之分配
    額，應減為四百四十八萬九千七百零六元，原告之分配額應增加七百二十一萬五
    千一百八十元。」嗣經更正如主文所示，經審其如主文所示之更正，並未涉及訴
    訟標的之變更，且原告因更正後之聲明所增加之分配金額亦為七百二十一萬五千
    一百八十元，與其原聲明相同，是並無訴之變更之情形，亦無再命原告補繳裁判
    費之必要，被告抗辯本件訴訟標的金額已增加，並請求命原告補繳裁判費，均無
    足採，應先敘明。
二、原告起訴主張：陳傳生將其所有如附表所示之不動產設定系爭抵押權於原告，擔
    保其對原告現在、過去及將來所負一切債務之清償，存續期間自八十九年七月二
    十日起至一百三十九年七月十九日止，並辦妥抵押權設定登記在案，嗣陳傳生於
    八十九年七月二十七日向原告借款六千萬元，另陳傳生對原告尚負二百萬元借款
    債務及一億六千八百二十三萬八千五百七十三元之連帶保證債務，因陳傳生將其
    擔保品設定系爭抵押權予原告時，已約定所擔保之範圍包括現在過去及將來所發
    生之債權（含總分行處之票據、借款、透支、保證等其他一切債權），故系爭抵
    押權，應為七千二百萬元，鈞院九十一年六月二十日所製作之分配表中，上載
    原告之抵押權為六千萬元、應受分配金額為六千四百七十八萬四千八百二十元及
    被告應受分配金額為一千一百七十萬四千八百八十六元，均應予更正如主文所示
    各情。被告則以：原告所稱陳傳生借款二百萬元部份，並不在系爭抵押權所擔保
    之債權內，且陳傳生已另提供擔保，並遭原告執行中；另原告取得一億六千八百
    二十三萬八千五百七十三元之確定支付命令，亦另有抵押品，且陸續清償中，保
    證債務清償期未屆至，均不得列入分配表，又系爭抵押權之設定契約書雖有其他
    約定事項，惟該約定事項未據地政機關登記，則上述原告主張之債權，即非系爭
    抵押權所擔保之債權，自不得列入分配表各情，資為抗辯。
三、經查：原告起訴主張其為系爭抵押權之抵押權人、已對陳傳生取得二百萬元之執
    行名義及一億六千八百二十三萬八千五百七十三元之確定支付命令各情，既據其
    提出抵押權設定契約書及他項權利證明書各一份、借據四紙、二百萬元本票一份
    、本票裁定及裁定確定證明書各一份、支付命令及確定證明書各一份為證，且為
    被告所不爭，應堪信為真實。經依民事訴訟法第二百七十一條之一準用同法第二
    百七十條之一第一項第三款之規定，整理並協議簡化本件之爭點為：原告得否依
    他項權利設定契約書上之其他約定事項之記載，主張該記載事項亦為抵押權擔保
    之範圍並請求列入分配？茲析述如下：
（一）按「最高限額抵押權係指所有人提供抵押物與債權人訂立在一定金額限度內擔
      保現在巳發生及將來可能發生之債權之抵押權設定契約，嗣後存續期間內陸續
      發生之債權，債權人仍得對抵押物行使權利。」最高法院六十六年台上字第一
      ０九七號判例參照。又「抵押權所擔保之債權，其種類及範圍，屬於抵押權之
      內容，依法應經登記始生物權之效力，但如因內容過於冗長，登記簿所列各欄
      篇幅不能容納記載，可以附件記載，作為登記簿之一部分。因此關於最高限額
      抵押權所擔保之債權，雖未記載登記簿，然於聲請登記時提出之最高限額抵押
      權設定契約書，有該項債權之記載者，此契約書既作為登記簿之附件，自為抵
      押權效力所及。」最高法院八十四年度台上字第一九六七號判例參照。依最高
      法院上開判例意旨即知，最高限額抵押權所擔保之債權，縱因過於冗長而未記
      載於登記簿，只要原聲請登記時所提出之最高限額押權設定契約書有該項債權
      之記載者，仍為最高限額抵押權之效力所及，應先敘明。
（二）被告雖辯以：依系爭抵押權之登記簿所載，並無原告所主張之二百萬元借款債
      權及一億六千八百八百二十三萬八千五百七十三元之連帶保證債權，系爭抵押
      權所擔保之債權應僅有原分配表所載之六千萬元各語，惟查：原告前述主張之
      二百萬元借款債權及一億六千八百八百二十三萬八千五百七十三元之連帶保證
      債權，為系爭抵押權所擔保之債權，此觀系爭抵押權登記申請書所附之抵押權
      設定契約書第（２１）項所附之「其他約定事項」，其上載明「一、擔保物提
      供人（即義務人）所提供本件抵押物之擔保範圍依照左列第三款之規定：(三)
      為債務人對抵押權人現在（包括過去所負現在尚未清償）及將來所負在本抵押
      權設定契約書所定債權最高限額內之借款、票據、透支、墊款、保證、信用卡
      消費款及其他與授信有關之債務，包括利息、遲延利息、違約金、抵押權人墊
      付抵押物之保險費、對債務人取得執行名義之費用、實行抵押權之費用與因債
      務不履行而發生之損害賠償。」（見卷附台北市中山地政事務所土地登記申請
      書所附之抵押權設定契約書），並未排除原告前述債權即知，被告前開辯解，
      即顯與前述最高法院之判例意旨及上述其他約定事項之記載不符，而不足採。
      至其所引之台北市松山地政事務所函文，不過係行政機關關於登記事項所表示
      之意見，本院自無受其拘束之必要，被告亦不得僅憑該函文即認原告所主張之
      二百萬元借款債權及一億六千八百八百二十三萬八千五百七十三元之連帶保證
      債權，未在系爭抵押權之擔保範圍內。
（三）關於被告另辯以：系爭二百萬元借款債權原告已另就陳傳生提供之其他擔保物
      執行，不得列入分配一節，經查：原告並未於另案執行程序中，就其二百萬元
      債權獲得清償等情，業經調閱本院八十九年度執字第一一六六三號執行卷宗審
      閱無訛，而該債權屬系爭抵押權所擔保之範圍，原告自得主張列入分配表參與
      分配。
（四）末關於被告辯以：系爭一億六千八百八百二十三萬八千五百七十三元之連帶保
      證債權，陳傳生已另提供擔保，且已為部分清償，該保證債權並未屆期，原告
      不得請求列入分配表一節，經查：原告就系爭一億六千八百八百二十三萬八千
      五百七十三元之連帶保證債權已取得確定支付命令等情，既如前述，則陳傳生
      即應自該支付命令確定之時起，負連帶清償責任，並無被告所稱保證債權未屆
      期之問題。此外，被告復無法舉證證明原告已就系爭一億六千八百八百二十三
      萬八千五百七十三元之連帶保證債權，獲得全部之清償，則原告自得依其取得
      之確定支付命令請求列入分配表參與分配。
四、綜上所述，因原告主張之二百萬元借款債權及一億六千八百八百二十三萬八千五
    百七十三元之連帶保證債權，均屬系爭抵押權所擔保之債權，且尚未獲清償，則
    原告依強制執行法第四十一條第一項前段規定主張本院九十年度執字第二六一一
    八號強制執行事件中，九十一年六月二十日所製作之分配表，其上所載原告之抵
    押權為六千萬元、分配金額六千四百七十八萬四千八百二十元及被告之分配金額
    一千一百七十萬四千八百八十六元部分，容有未洽，應修正如主文所示，洵有理
    由，應予准許。
五、因本案事證已臻明確，兩造其餘主張陳述及所提之證據，均毋庸再予審酌，附此
    敘明。
六、據上論結：本件原告之訴為有理由，依民事訴訟法第七十八條，判決如主文。
中      華      民      國    九十二    年      四      月      四      日
                                  民事第六庭法      官  詹駿鴻
右為正本係照原本作成
如對本判決上訴，須於判決送達後廿日內向本院提出上訴狀
中      華      民      國    九十二    年      四      月      八      日
                                            書  記  官  官碧玲


司法院資訊處製作；財團法人民間司法改革基金會備份。
